【裁判字號】    88,上訴,3895
【裁判日期】    900413
【裁判案由】    偽造文書等
【裁判全文】
臺灣高等法院刑事判決                          八十八年度上訴字第三八九五號
    上  訴  人
    即  自訴人  陳湥濤
    自訴代理人  戊○○
                丙○○
    上  訴  人
    即  被  告  丁○○
    選任辯護人  李平義
右上訴人因被告偽造文書等案件，不服臺灣新竹地方法院八十六年度自字第二三號，
中華民國八十八年九月十六日第一審判決，提起上訴，本院判決如左：
    主  文
上訴駁回。
    事  實
一、丁○○因無自耕農資格，於民國（下同）八十三年六月間開始，陸續將其向范秀
    華、姜義和所購買之坐落於新竹縣北埔鄉○○○段面盆寮小段二一四、二一五、
    二一六之一、二三七之十四、二三七之十三、二三七之三、二三七之一、二一一
    之六地號等八筆山坡地保育區農牧用地之所有權，信託登記於陳湥濤名下，其後
    於八十三年十月上旬，因丁○○急需用款，向林翠瑛借款新台幣（下同）一千九
    百萬元，林翠瑛則委由龔維智律師處理該借款事宜，林翠瑛要求丁○○提供土地
    設定二千二百八十萬元之本金最高限額抵押權，且要求丁○○及該土地所有權人
    應簽發支票，以為債權之擔保，經陳湥濤、葉招治（丁○○之姐）同意，丁○○
    提供葉招治名下坐落於新竹縣水祭子段面盆寮小段二三七地號土地及陳湥濤名下
    前揭二一四、二三七之一、二三七之三、二三七之一三、二一六之之一地號土地
    供林翠瑛設定抵押權，於八十三年十月十二日辦理本金最高限額二千二百八十萬
    元抵押權之設定登設，惟陳湥濤並未同意簽發支票或本票，辦理登記完畢之同日
    （八十三年十月十二日）中午十二時至下午一時許間，在新竹縣竹東鎮新竹縣竹
    東地政事務所附近之壼說八道簡餐店內，丁○○、龔維智、負責辦理抵押權登記
    之乙○○、受丁○○之託辦理土地事務之甲○○、土地所有權人葉招治、陳湥濤
    均在場，丁○○先以電話要求其友人陳明田將陳明田名義之支票送至該地，陳明
    田將其名義之支票送至該地後即離開，丁○○基於概括之犯意，因陳湥濤之印章
    放在該店內之桌上，乙○○製作陳湥濤、葉招治同意提供前揭土地供丁○○借款
    設定抵押權之借據時，趁陳湥濤不注意之際，盜用陳湥濤之印章，在發票人陳明
    田以新竹市第一信用合作社為付款人，帳號00000000，號碼CCNO.O2966
    28，票載發票日八十四年一月十二日，面額一千九百萬元之支票背面，蓋用陳湥
    濤之印章，因印文不清楚，共蓋三個印文，偽造陳湥濤在該支票之背書，足以生
    損害於陳湥濤、林翠瑛，丁○○隨即將該支票交給龔維智轉交給林翠瑛，使林翠
    瑛誤認陳湥濤有在該支票背書，其後因丁○○無法清償該借款，八十四年一月十
    二日前某日，丁○○即到台北市○○○路○段九十五號二十五樓龔維智之住處，
    要求延期清償該借款，經龔維智同意，丁○○即將該支票之發票日改為八十四年
    四月十二日，並承前概括犯意持其保管陳湥濤之印章，在該支票背面，蓋用陳湥
    濤之印章，蓋一個印文，偽造陳湥濤在該支票之背書，足以生損害於陳湥濤、林
    翠瑛，丁○○隨即將該支票交給龔維智轉交林翠瑛，行使該偽造之背書，其後因
    丁○○無法清償該借款，林翠瑛向原審法院竹東簡易庭，訴請陳湥濤給付前揭票
    款，始遭發現。
二、案經陳湥濤向原審法院提起自訴。
    理  由
一、訊據上訴人即被告丁○○供承在前揭時地，向林翠瑛借款時，將陳明田所簽發，
    支票背面有自訴人陳湥濤背書之前揭支票交給龔維智，惟否認有前揭偽造自訴人
    名義背書之偽造文書犯行，辯稱該背書並非他所為，且當時自訴人亦在現場，該
    背書係自訴人同意，該支票之背書係於前揭時地，討論借款時自訴人所為云云。
    惟查：
（一）、自訴人並未在該支票背面蓋章背書之事實，業經自訴人在原審調查時陳訴明
        確，且證人即受林翠瑛之託辦理借款事務之龔維智在原審八十四年簡上字第
        一六一號給付票款之民事案件中，經原審囑託臺灣台北地方法院訊問時，亦
        證稱：「取得票據時，陳湥濤印章已蓋在支票背面，至於是何時所蓋，我並
        不清楚。」（原審八十四年度簡上字第一六一號民事卷第一八０頁背面），
        業經原審及本院調閱該卷，核閱無訛。且證人即當時亦在場之甲○○在原審
        稱當時沒有支票，在本院調查時又稱：不知道是不是支票，陳湥濤有否蓋印
        章不曉得，不知道他們在講什麼作什麼（見本院八十九年十一月十六日訊問
        筆錄）；另一證人即同時亦在場之乙○○於原審亦證稱僅有看到被告拿一張
        紙交給龔維智，但並不清楚有無在場背書。按蓋章用印乃中國人慎重行事之
        傳統習慣，在簽訂契約時蓋章用印幾為一種儀式，自訴人如確實有在前揭支
        票上蓋章背書，且一蓋三、四個印，對如此重要令人印象深刻之動作，在現
        場之龔維智、甲○○、乙○○等人應會看到，何以竟無一人看到陳湥濤蓋章
        用印且一連蓋三、四個印之舉動？況前揭支票上自訴人之背書印文，共有四
        個，三個是相同印章所蓋，另一印文係不同之印章所蓋，自訴人如確於前開
        時地，在該支票上背書，應係使用一個印章，何以需蓋二個不同印章？且被
        告在原審調查時亦供稱自訴人就前揭借款，僅願以信託登記名下之土地負責
        （原審八十七年七月二日訊問筆錄），自訴人既僅願在信託登記土地之範圍
        內負責，換言之，因土地實為被告丁○○所有，即為丁○○自行負責之意，
        但自訴人如在前揭本票上背書，則自訴人於前揭土地拍賣不足清償該一千九
        百萬元借款時，自訴人即可能就信託土地以外之部分負責，其自己本身之財
        產恐有遭強制執行之虞，對自訴人影響甚大，是以自訴人應無可能在該本票
        上冒然背書，其指稱係被告所盜蓋，應非無稽。
（二）、另證人龔維智在原審八十四年簡上字第一六一號給付票款之民事案件中，經
        原審囑託臺灣台北地方法院訊問時，同時證稱：「取得系爭票據，票載發票
        日是八十四年一月十二日，後來還不出錢，丁○○帶葉招治、陳湥濤及陳明
        田印章請求延至四月十二日，並由其在票背重複背書。」「改發票日應是在
        八十四年一月十二日之前幾（日），詳細日期不記得，是丁○○來改，當時
        只有我及丁○○二人，陳湥濤印章已蓋在支票背面，至於是何時所蓋，我並
        不清楚。」（原審八十四年度簡上字第一六一號民事卷第一八０頁背面、一
        八一頁正面），徵之該支票上自訴人之背書，係二個不同之印章所蓋，證人
        龔維智所為前開證詞，應可採信，而支票上之發票確由一月十二日改為四月
        十二日，有該支票影本在卷可稽，故前揭支票上自訴人之背書，應係於不同
        時地，分二次背書，被告辯稱係自訴人一次背書蓋用該四個印文，亦與事實
        不符，自難採信。
（三）、至證人即亦為前開支票之背書人葉招治在原審調查時證稱前揭自訴人之背書
        係由自訴人拿出印章放在桌上，由龔維智或乙○○蓋在支票背面，然證人葉
        招治該證述內容，與被告供稱該印章係自訴人自己所蓋等情已有不符，況證
        人葉招治與被告姐弟，其所為前揭證述內容，顯係事後迴護被告之詞，難認
        與事實相符，尚無可採。
（四）、被告偽造自訴人名義之前揭背書，使自訴人負背書責任，並使林翠瑛誤認自
        訴人有在該支票上背書，而同意借款給被告，自足以生損害於自訴人及林翠
        瑛。
 (五) 、綜上，本件事證已明，被告所辯，顯係飾卸之詞，不足採信，其此部分行使
        偽造文書犯行，堪以認定。
二、核被告所為，係犯刑法第二百十六條、第二百十條行使偽造私文書罪，被告所為
    盜用自訴人印章之行為，係偽造私文書行為之一部，偽造私文書之低度行為為高
    度行使行為所吸收，均不另論罪。被告前揭二次行使偽造私文書犯行，時間緊接
    ，所犯係構成要件相同之罪，顯係基於概括之犯意為之，為連續犯以一罪論，依
    法加重其刑。原審以被告犯罪可以認定，適用刑法第五十六條、第二百十六條、
    第二百十條，並審酌被告犯罪後否認犯行、顯無悔改之意、犯罪所得之利益、所
  造成之損害及其他一切情狀，量處有期徒刑壹年陸月；復說明：被告雖另因偽造
    文書等案件，於八十六年八月二十日經原審判處有期徒刑二年，現尚在最高法院
    審理中，惟被告該部分之犯行與本件前揭偽造自訴人背書之犯行，形態不同，顯
    非基於概括犯意為之，自非該案件起訴效力所及。經核原判決上開認事用法，洵
    無不合，且就被告有利不利部分均已有所斟酌（另被訴詐欺、偽造文書部分認不
    能證明被告犯罪，詳後述）。自訴人上訴意旨空言指有違誤及被告上訴仍執前開
    情詞否認飾卸犯罪而分別指摘原判決不當，尚非有理由，應予駁回。
三、(一)自訴意旨另認：被告於將前揭土地信託登記於自訴人名下後，被告即利用自訴
    人不甚識字及不諳土地登記之弱點，先以代自訴人申領自耕能力證明為由，於八
    十三年七月間向自訴人取得印鑑證明一份及便章一顆，至八月始交還該便章，嗣
    又於八十三年八月中旬某日上午，被告突邀自訴人至竹東鎮○○○○道」牛排館
    與一群陌生人見面，被告要求自訴人配合蓋章以辦理抵押借款經拒絕後，被告當
    場要求終止信託將土地返還，同時要求自訴人在一張紙上簽名以示同意，自訴人
    同意返還系爭土地，並於八月底備妥印鑑證明書二份，九月初某日傍晚被告偕甲○○到自訴人住處，稱欲辦理終止信託後之移轉登記，向自訴人取得印鑑證明二
    份，並將印鑑章交徐女用印。詎被告明知自訴人不願擔任抵押借款之債務人，卻
    基於偽造文書之概括犯意，將之前自訴人因欲辦理移轉登記而交付之印鑑證明及
    印鑑章，先後於八十三年九月二十一日及八十三年十月八日在竹東地政事務所收
    件之抵押權設定契約書等文件上，在義務人兼連帶債務人等處偽造自訴人之署名
    ，使不知情之地政人員登載於公文書上，足生損害於自訴人及地政機關管理土地
    之正確性；又被告另行起意明知自己負債過多，無力清償債務，名下財產即將遭
    金主追債，竟意圖為自己不法所有，隱瞞新竹縣北埔鄉○○○段面盆寮小段二一
    六之一、二一四地號土地已經其以偽造文書方式設定一百八十萬（八十三年九月
    二十三日）、二千二百八十萬元（八十三十月十二日）之抵押權予新竹縣北埔鄉
    農會及林翠瑛，使自訴人陷於錯誤，於八十三年十一月一日以六百萬元之高價向
    其承買已設定高額抵押權二一四、二一五、二一六─一、二一一─六地號等四筆
    土地，因認被告此部分之犯行，涉犯刑法第二百十六條、第二百十條行使偽造私
    文書罪、刑法第三百三十九條第一項詐欺取財罪嫌等語。
  (二)惟訊據被告坦承以自訴人為債務名義設定前開抵押權，並將設有抵押權之登記為
    自訴人名下之四筆土地以六百萬元出售給自訴人，但否認有前揭行使偽造私文書
    及詐欺取財之犯行，辯稱設定抵押權係自訴人同意，而自訴人購買該四筆土地時
    ，亦知該四筆土地有設定抵押權等語。
  (三)按犯罪事實應依證據認定之，無證據不得推定犯罪事實，刑事訴訟法第一百五十
    四條定有明文，第按刑法第二百十六條、第二百十條行使偽造私文書罪，以行使
    無製作權而擅製作之私文書為要件，另刑法第三百三十九條第一項詐欺取財罪，
    以意圖為自己不法之所有，以詐術使人將本人或第三人之物交付為要件，而所謂
    詐術，係指以欺罔方法使人陷於錯誤。
  (四)自訴人雖認被告此部分之犯行涉有行使偽造私文書、詐欺之罪嫌，然查：
  自訴人名下之前揭土地分別設定前開抵押權，自訴人復於八十三年十一月一日以
    六百萬元向被告購買前該四筆設定有抵押權土地之事實，有該土地登記簿謄本、
    土地買賣契書在卷可稽。
  就前揭土地所設定之抵押權，自訴人雖稱並不知情，惟該二抵押權申請文件中，
    均有自訴人名義之印鑑證明書、上復蓋有自訴人名義之印鑑章，自訴人復自承曾
    於八十三年七月間，將其印鑑章交給被告使用近一個月，在八十三年九月上旬復
    將印鑑證明書二紙交給被告所委託之甲○○，自訴人雖另稱該交付印鑑章、印鑑
    證明者係被告佯稱代自訴人辦理自耕能力證明書之申請及移轉所有權，自訴人既
    能受被告之託，將前揭農牧用地移轉登記於自訴人之名下，其本身即有自耕能力
    ，何須另申請自耕能力證明書？且如自訴人有要求被告將前揭信託登記之土地，
    回復為他人所有，何以於事後並未查詢被告有無將該土地移轉為他人所有？是以
    就自訴人將其所有之印鑑章、印鑑證明書交給被告之原因，係供設定抵押權以外
    用途部分未舉證以實其說，是以自訴人既將印鑑章、印鑑證明書交給被告，就被
    告以前揭土地設定抵押權，自訴人應係知情，自訴人稱就該抵押權之設定，並不
    知情，與事實不符，自無可採。
  就自訴人向被告購買前揭四筆土地部分，自訴人雖另稱被告並未告知該四筆土地
    有設定抵押權，使自訴人陷於錯誤而以六百萬元之價格，向被告購買該四筆土地
    ，惟自訴人已知其向被告購買之前揭四筆土地中二一六之一、二一四地號土地連
    同其他四筆土地設定二千二百八十萬元之抵押權，如前所述，而自訴人向被告購
    買前揭土地，就其中二一五、二一一─六地號土地，於八十三年十一月二日設定
    三百三十六萬元最高限額抵押權給新竹縣北埔鄉農會，自訴人復於八十四年七月
    六日連同同地段二一一─一地號土地設定三千萬元之本金最高限額抵押權予債權
    人宋福義，有該二筆土地之土地登記簿謄本在卷可稽，就設定債權人為新竹縣北
    埔鄉農會部分之抵押借款之利息，自訴人在前揭土地買賣契約書中同意支付，顯
    見自訴人同意設定該抵押權，惟該二筆土地先設定三百三十六萬元之最高額抵押
    權，自訴人再另外與其他土地合併設定三千萬元之抵押權，顯見該四筆土地之價
    值超過六百萬元，如非該四筆中二一四、二一六─一地號土地設有抵押權，其中
    二一五、二一一─六地號土地將要設定三百三十六萬元之抵押權，扣除該設定之
    抵押權數額，被告自不可能以六百萬元之低價格出售給自訴人，是以被告出售該
    四筆土地給自訴人，難認有何不法所有之意圖，或施用詐術之可言。
  (五)綜上所述，被告此部分之行為，與前揭行使偽造私文書罪、詐欺取財罪所定之要
    件有間，自難論以該罪，此外又查無其他積極證據足認被告此部分之行為涉有前
    揭自訴意旨所指行使偽造私文書罪、詐欺取財罪，從而，原審就詐欺取財罪部分
    ，以不能證明被告犯罪，而為無罪判決之諭知，就行使偽造私文書罪，自訴人認
    被告此部分之犯行，與前揭論罪科刑部分，有連續犯裁判上一罪之關係，故不另
    為無罪之諭知，亦核無不合，自訴人此部分上訴意旨仍執陳詞認被告犯罪而指摘
    原判決，尚難認為有理由，亦應予駁回。
據上論斷，應依刑事訴訟法第三百六十八條，判決如主文。
中      華      民      國    九十      年      四      月     十三     日
                            臺灣高等法院刑事第十二庭
                                    審判長法  官  劉  景  星
                                          法  官  陳  博  志
                                          法  官  陳  志  洋
右正本證明與原本無異。
詐欺部分不得上訴。
其餘部分如不服本判決應於收受送達後十日內向本院提出上訴書狀，其未敘述上訴之
理由者並得於提起上訴後十日內向本院補提理由書（均須按他造當事人之人數附繕本
）。
                                          書記官  顧 倪淑 貞
中      華      民      國    九十      年     四  月      十三    日
附錄：本判決論罪科刑法條全文
刑法第二百十六條、
行使第二百十條至第二百十五條之文書者，依偽造、變造文書或登載不實事項或使登
載不實事項之規定處斷。
第二百十條
偽造、變造私文書，足以生損害於公眾或他人者，處五年以下有期徒刑。


司法院資訊處製作；財團法人民間司法改革基金會備份。
